最高法院民事判決　　　　　　九十六年度台上字第一一八八號
上　訴　人　乙○○
　　　　　　甲○○
共　　　同
訴訟代理人　林天財律師
　　　　　　鄭至量律師
被 上訴 人　丙○○
上列當事人間請求損害賠償事件，上訴人對於中華民國九十四年
十二月六日台灣高等法院第二審判決（九十三年度上字第一八五
號），提起上訴，本院判決如下：
    主  文
原判決關於駁回上訴人對應再連帶給付被上訴人超過新台幣三百
四十九萬五千零八十二元本息之上訴，及第一審判決關於命上訴
人應再連帶給付被上訴人超過上開金額本息，暨各該訴訟費用部
分均廢棄。
上開廢棄部分，被上訴人在第一審之訴駁回。
其他上訴駁回。
關於駁回其他上訴部分，第三審訴訟費用由上訴人負擔；廢棄部
分各審訴訟費用由被上訴人負擔。
    理  由
本件被上訴人主張：第一審共同被告宜德貨運股份有限公司（下
稱宜德公司）所僱用之司機簡榮園，於民國八十九年七月八日凌
晨二時許駕駛該公司所有車牌ＪＰ－二八一號半聯結車載運鋼筋
，沿宜蘭縣五結鄉縣○○村由西往東行駛，途經該縣
道與台二線省道交岔路口時，疏未注意停車讓幹道車先行，貿然
駛入交岔路口左轉，適有無駕駛執照之黃錫男駕駛林杏春所有車
牌ＩＱ－六一五六號自用小客車搭載伊沿台二線由南往北行經該
交岔路口前七、八十公尺處，見簡榮園駕車自交岔路口處駛出，
亦疏未注意減速慢行而偏車道右側行駛，欲加速直行穿越交岔路
口，致於交岔路口北端三至五公尺北上車道自後撞擊簡榮園所駕
駛未完成轉彎之車車頭右後輪，造成黃錫男傷重不治死亡，伊亦
受有外傷性腦損傷、雙側胸部挫傷、雙側血胸、肝臟裂傷、下頷
骨骨折、骨盆骨折、顱內出血、神經性膀胱功能失調及下肢半癱
等傷害。黃錫男、簡榮園因共同過失不法侵害伊權利，應連帶負
損害賠償責任，上訴人為黃錫男之父、母，應繼承黃錫男之債務
而連帶負清償責任等情，爰基於侵權行為損害賠償請求權，並於
原審為聲明之減縮及更正，求為命上訴人連帶給付伊新台幣（下
同）五百二十四萬二千六百二十三元並加付法定遲延利息之判決
（第一審判命宜德公司、簡榮園連帶給付被上訴人六十萬二千四
百九十八元本息，或簡榮園、上訴人連帶給付六十萬二千四百九
十八元本息；如任一人為給付，他人於其給付金額之範圍內，同
免給付義務。並命上訴人再連帶給付被上訴人四百六十四萬零一
百二十五元本息，駁回被上訴人其餘請求，被上訴人就其敗訴部
分未提起第二審上訴，已告確定）。
上訴人則以：上開車禍事故之發生，簡榮園與黃錫男之過失比例
應為八比二。且被上訴人受傷後已能單獨騎乘機車出外購物，曾
至竺林加油站有限公司擔任加油員，足見其已痊癒而無減少勞動
能力。至勞工保險條例第五十三條所附各殘廢等級喪失或減少勞
動能力比率表並無公信力，而勞工保險殘廢給付標準係勞工向保
險人請求殘廢補助費之標準，尚難據為被上訴人求償之計算標準
。況被上訴人與黃錫男非屬舊識，而係當日經由同車友人介紹而
認識，黃錫男基於公義道德之立場無償搭載被上訴人，上訴人亦
因車禍痛失愛子，被上訴人請求精神慰藉金九十萬元顯屬過高。
又黃錫男所駕小客車有投保第三人強制責任險，被上訴人並已向
宜德公司所投保強制汽車責任險之富邦產物保險股份有限公司（
下稱富邦公司）領取保險金一百十四萬五千零四十三元，自應扣
減等語，資為抗辯。
原審以：被上訴人主張簡榮園駕車載運鋼筋與黃錫男所駕搭載被
上訴人之小客車肇禍，致黃錫男傷重死亡及被上訴人受有上開傷
害等事實，有診斷證明書、道路交通事故調查報告表、現場草圖
、照片、勘驗筆錄、相驗屍體證明書及驗斷書足證，且為上訴人
所不爭，堪信為真實。查本件車禍發生地點位在簡榮園、黃錫男
分別行駛之一九六號縣道與台二線省道交岔路口，當時燈號控制
依次為閃光紅燈、閃光黃燈，業據證人廖鴻禧警員另在刑案審理
時證實。車禍發生後，簡榮園所駕半聯結車（下稱簡車）與黃錫
男所駕小客車（下稱黃車）均停止於交岔路口北端台二線北上車
道，車頭部分距該交岔路口北端約二十二公尺，車頭前後輪均有
跨越北上車道之路面邊線，占及路肩部分（車頭前後輪距路肩邊
緣二．二公尺），半聯結車拖板後輪距路肩邊緣約四．二公尺，
車輛整體呈現北北東斜停；而小客車停止於北上車道內，車頭朝
東，車身右側距交岔路口北端約四公尺，有交通部公路局第四區
工程處南澳工務段九十年十二月間函暨附件、簡圖及前開調查報
告表等可稽。該半聯結車係車頭右後輪與擋泥板破損，小客車則
車頭全毀，且小客車內左前座即駕駛黃錫男傷重死亡，左後座乘
客即被上訴人受有上述傷害，均較車內右側乘客即右前座王小龍
及右後座李建鴻所受傷害嚴重，亦有車損照片及診斷證明書可證
，顯見車禍發生時係簡車車頭右後輪與黃車車頭偏左側直接嚴重
撞擊。參以王小龍於刑案警詢、偵審時陳稱：伊坐在司機右方，
至加禮遠橋時發覺前方有一大貨車剛從伊坐車左方出現，此時黃
錫男將車往右駛靠；事發時伊於距離約七、八十公尺前看到卡車
，當時卡車橫在路中央等語，足認簡車車頭甫至交岔路口左轉進
入台二線北上車道約五公尺處，因車身較長、轉彎半徑較大，車
頭右輪（包括右後輪）已極接近路面邊線，拖板部分則仍在左轉
並斜置車道尚未迴正而處於轉彎未完成狀態；黃車於台二線北上
車道內偏車道右側直駛甫於簡車僅車頭進入此北上車道後，自後
撞及簡車車頭右後輪，顯見二車有搶進車道之情形。黃錫男未曾
考領汽車駕駛執照，有交通部公路局台北區監理所宜蘭監理站函
可稽。事發時道路夜間有照明、路面無缺陷、道路無障礙、視距
良好，有前開調查報告表足憑，核無不能注意車前狀況之情事，
然黃錫男駕車行經燈號控制為閃光黃燈之交岔路口，已看到簡車
駛出一九六號縣道路口欲轉入台二線北上車道，不僅疏未注意依
號誌指示減速慢行、小心通過，反而搶進車道行駛，以致肇事。
被上訴人主張黃錫男就車禍之發生應負過失責任，為屬可取。至
簡榮園駕車行經閃光紅燈之交岔路口左轉彎，未停車讓右方幹道
直行之黃車先行，其行為亦屬肇禍原因而有過失。簡榮園與黃錫
男共同過失不法侵害被上訴人之身體，依民法第一百八十四條第
一項前段、第一百八十五條第一項前段之規定，對被上訴人因此
所受損害，應連帶負賠償責任。依同法第一百八十八條第一項前
段規定，宜德公司應與受僱人簡榮園連帶負損害賠償責任。黃錫
男已因本車禍事故死亡，上訴人為黃錫男之繼承人，黃錫男對被
上訴人所負損害賠償債務應由上訴人共同繼承，上訴人負有連帶
清償責任。被上訴人得請求賠償之金額如下：(一)醫療費用：此部
分共十一萬六千二百十四元，有醫療費用收據、六福中醫醫院函
暨處方簽、財團法人羅許基金會羅東博愛醫院函附住院病歷資料
、醫療費用收據及財團法人長庚紀念醫院（林口）分院函附醫療
費用明細表為證。(二)看護費用：被上訴人於八十九年七月九日至
同年八月二十三日在長庚醫院住院治療，嗣於同年八月二十三日
至同年十月七日在羅東博愛醫院住院治療，期間生活起居完全須
賴他人照顧而僱人看護，有收據、醫院函可證，此部分計十七萬
五千八百元。(三)往返醫院車資：被上訴人因療傷而需搭乘計程車
往返長庚醫院、六福中醫醫院依序五次、七十二次，分別以每次
三千六百元、二百四十元計算車資共三萬五千二百八十元，有診
斷證明書及收據為憑。(四)減少勞動能力所受損害：依長庚醫院九
十二年五月二十七日函及國立台灣大學醫學院附設醫院鑑定結果
，被上訴人因本車禍受傷雖經治療及復健，迄今仍呈智力退化現
象，且無治癒之可能，終身祇能從事輕便工作，應符合勞工保險
殘廢給付標準表所定殘廢等級第七級之「精神遺存顯著障害，終
身祇能從事輕便工作」，對照「各殘廢等級喪失或減少勞動能力
比率表」，參酌被上訴人於本事故發生後之求職情形，堪認被上
訴人喪失勞動能力程度為百分之六九．二一。被上訴人原任職冬
瓜山加油站有限公司，有工作人員薪津表及八十九年度綜合所得
稅各類所得資料清單可證。依被上訴人八十九年二月至四月份薪
津表所示，其每月實發薪資平均為二萬二千三百三十九元。被上
訴人係七十年一月五日生，事發時十九歲餘，至年滿六十歲止尚
得工作四十年六個月，應以四十年期間扣除中間利息計算減少勞
動能力所受損害，被上訴人得請求四百零一萬五千三百二十九元
。(五)精神慰藉金：被上訴人正值青春年華，受有嚴重傷害迭經治
療及復健，迄仍智力退化，其身體上及精神上痛苦甚鉅。斟酌被
上訴人無資產，原從事加油員工作，現今無業，上訴人甲○○則
有土地房屋數筆、存款及投資，上訴人乙○○八十九年度綜合所
得僅三千零八十元而無任何不動產等一切情狀，被上訴人請求精
神慰藉金以九十萬元為當。綜上，被上訴人得請求賠償之金額合
計五百二十四萬二千六百二十三元。惟按損害之發生或擴大，被
害人與有過失者，法院得減輕賠償金額或免除之，民法第二百十
七條第一項定有明文。審酌黃錫男與簡榮園之行為對被上訴人損
害發生原因力之強弱，黃錫男、簡榮園應負過失責任依序為三分
之二、三分之一。被上訴人係搭乘黃車而擴大其活動範圍，黃錫
男為被上訴人駕駛小客車，自係被上訴人之使用人，應類推適用
民法第二百二十四條規定，再依上揭第二百十七條第一項規定，
按黃錫男過失程度減輕簡榮園賠償責任三分之二。上訴人復自承
被上訴人與黃錫男當日係經同車友人介紹始認識，則被上訴人與
黃錫男既非舊識，於搭乘黃車時尚難知悉黃錫男未曾考領駕照，
上訴人又不能舉證證明被上訴人明知黃錫男無照駕駛而仍搭乘之
，上訴人辯謂被上訴人於防止損害之發生亦有過失，尚不足取。
被上訴人所受損害數額經過失相抵後，其對簡榮園及宜德公司僅
得請求連帶賠償一百七十四萬七千五百四十一元；對黃錫男部分
因無過失相抵原則之適用，仍得請求賠償五百二十四萬二千六百
二十三元，由上訴人共同繼承而負連帶清償責任。又被上訴人於
本事故發生後，已向宜德公司所投保強制汽車責任保險之富邦公
司領取一百十四萬五千零四十三元，有理賠狀況查詢單可憑，亦
為兩造所不爭，依強制汽車責任保險法第三十條規定，此項金額
應自被上訴人得請求簡榮園及宜德公司連帶賠償之金額中予以扣
除。經扣除後，被上訴人僅得請求簡榮園及宜德公司連帶賠償六
十萬二千四百九十八元。至黃錫男所駕駛之小客車為林杏春所有
，而甲○○固於事發後之九十年九月間已向林杏春所投保強制汽
車責任保險之前開友聯公司領取保險金一百二十萬元，有強制險
已決賠案查詢單可稽，惟甲○○並未用以賠付被上訴人，為上訴
人自承，上訴人自不得主張於其應賠償被上訴人之數額中扣除此
部分保險金額。從而被上訴人基於侵權行為損害賠償請求權，請
求上訴人連帶給付五百二十四萬二千六百二十三元及自起訴狀繕
本送達翌日即九十年八月二十二日起算之法定遲延利息，應予准
許等詞，爰維持第一審所為上訴人敗訴部分之判決，駁回其上訴
。
(一)關於廢棄改判部分（即原判決關於駁回上訴人對應再連帶給付
被上訴人超過三百四十九萬五千零八十二元本息之上訴部分）：
按九十四年二月五日修正前強制汽車責任保險法第三十條規定，
保險人依本法規定給付之保險金，視為加害人或被保險人損害賠
償金額之一部分；加害人或被保險人受賠償請求時，得扣除之。
準此，被上訴人既已向第一審共同被告宜德公司所投保強制汽車
責任保險之富邦公司領取保險金一百十四萬五千零四十三元，即
應自被上訴人得請求因共同過失肇禍為加害人之簡榮園、黃錫男
應連帶賠償之金額中扣除。又原審認定上訴人為黃錫男之繼承人
，黃錫男對被上訴人所負損害賠償債務應由上訴人共同繼承，被
上訴人得請求上訴人連帶賠償之金額計為五百二十四萬二千六百
二十三元等情，此經扣除富邦公司上開保險給付後，被上訴人僅
得請求上訴人連帶給付四百零九萬七千五百八十元，除其中六十
萬二千四百九十八元應由宜德公司、簡榮園連帶給付或簡榮園、
上訴人連帶給付而宜德公司與上訴人間成立不真正連帶債務關係
外，上訴人僅應再連帶給付被上訴人三百四十九萬五千零八十二
元及其利息。是原審維持第一審所為命上訴人再連帶給付被上訴
人四百六十四萬零一百二十五元本息之判決，其中超過三百四十
九萬五千零八十二元本息部分，尚有未合。第一審判決關於命上
訴人再連帶給付被上訴人超過三百四十九萬五千零八十二元本息
部分，亦有未合，均無可維持。上訴論旨，指摘原判決此部分不
當，求予廢棄，非無理由，應由本院本於原審確定之事實，將此
部分第一、二審所為被上訴人勝訴之判決廢棄，自為改判駁回被
上訴人該部分在第一審之訴，期臻適法。
(二)關於駁回部分（即原判決關於駁回上訴人對應連帶給付被上訴
人六十萬二千四百九十八元本息及應再連帶給付被上訴人三百四
十九萬五千零八十二元本息之上訴部分）：
原審就此部分為上訴人敗訴之判決，經核於法並無違背。上訴意
旨，就原審取捨證據及認定事實之職權行使，指摘原判決此敗訴
部分不當，聲明廢棄，非有理由。
據上論結，本件上訴為一部有理由，一部無理由。依民事訴訟法
第四百七十七條第一項、第四百七十八條第一項第一款、第四百
八十一條、第四百四十九條第一項、第七十八條，判決如主文。
中　　華　　民　　國　九十六　年　　五　　月　二十五　日
                      最高法院民事第三庭
                          審判長法官  劉　福　聲
                                法官  黃　義　豐
                                法官  簡　清　忠
                                法官  鄭　玉　山
                                法官  吳　麗　女
      本件正本證明與原本無異
                                      書  記  官
中　　華　　民　　國　九十六　年　　六　　月　　一　　日
                                                      Ｑ
